【裁判字號】    89,訴,965
【裁判日期】    900426
【裁判案由】    新型專利異議
【裁判全文】
臺北高等行政法院判決                   八十九年度訴字第九六五號
                              .
    原      告  甲  ○
    訴訟代理人  戊○○律師
    訴訟代理人  鄭念祖
    輔  佐  人  丁○○
    被      告  經濟部智慧財產局
    代  表  人  陳明邦（局長）
    訴訟代理人  丙○○
    參  加  人  乙○○
右當事人間因新型專利異議事件，原告不服行政院中華民國八十九年六月三十日台八
十九訴字第一九五五一號再訴願決定，提起行政訴訟，並經本院裁定命參加人參加被
告訴訟。本院判決如左：
    主  文
原告之訴駁回。
訴訟費用由原告負擔。
    事  實
一、事實概要：緣參加人於民國（以下同）八十七年一月九日以附圖一所示「具圖案
    之高爾夫球」係包含一球體、一圖案層及一外覆層，圖案層以印刷方式將所需圖
    案印製在具黏性之紙面上，再以刀模裁切成上下具連續齒狀之特殊造形貼紙，可
    直接黏貼於球體外表，最後以透明樹脂用高壓射出方式收束於黏有貼紙之球體表
    面，形成外覆層等情，向被告（八十八年一月二十六日改制前為經濟部中央標準
    局）申請新型專利，經被告編為第00000000Ｐ○一號審查（以下稱系爭
    案），准予專利，編為第三五三九六五號，刊登於專利公報第十九卷第十二期。
    公告期間，原告以系爭案之結構特徵已見於附圖二所示之美國第四，九九八，七
    三四號專利案（以下稱引證案），有違專利法第九十八條第一項第一款、第二款
    及第二項規定，對之提起異議。案經被告為本案異議不成立之審定，發給八十八
    年十月二十七日（八八）智專（七）○五○一七字第一三八六四二號專利異議審
    定書。原告不服，向經濟部提起訴願，遭該部八十九年二月八日經（八九）訴字
    第八九○八五六四二號決定駁回，向行政院提起再訴願，亦遭八十九年六月三十
    日台八十九訴字第一九五五一號再訴願決定駁回，遂提起行政訴訟，並經本院依
    行政訴訟法第四十二條第一項裁定命參加人參加被告訴訟。
二、兩造聲明：
  (一)原告聲明求為判決：
    1.再訴願決定、訴願決定及原處分均撤銷。
    2.請求判命被告對參加人第00000000Ｐ○一號「具圖案之高爾夫球」新
      型專利事件，應作成異議成立之審定。
  (二)被告聲明求為判決：如主文所示。
  (三)參加人之聲明：如主文所示。
三、兩造之爭點：
  系爭案是否有專利法第九十八條第一項第一款、第二款及第二項規定之情形，而不
  得申請取得新型專利？
  (一)原告主張之理由：
    1.系爭案與引證案之技術結構及功效均為相同：
      (1)系爭案乃申請新型專利，其新型專利要件乃訴求物品之形狀、構造或裝置之
        創作或改良，並非訴求方法，特徵在於球體、圖案層、外覆層。
      (2)系爭案之實心之球體結構與引證案之球體相同。
      (3)系爭案之圖案層以「印刷方式」將所需圖案印製在黏性之紙面上，與引證案
        具有黏性之紙質上「印上」或烙上圖印或圖案相同。
      (4)系爭案將圖案層直接黏貼於球體外表，與引證案覆蓋層以恰當的方法纏繞黏
        貼於球體外表，且恰當的方法包含有以刀模裁切成上下具連續齒狀銜接部，
        利用刀模裁切成上下具連續齒狀銜接部，係屬使用、方法，並非結構。因此
        ，引證案與系爭案均將其上印有圖案之圖案層（覆蓋層）黏貼於球體外表之
        結構相同。
      (5)系爭案於圖案層外表再以透明樹脂塗上，與引證案於覆蓋層外表以透明薄膜
        塗上之結構相同，均具有高亮度之外表。
    2.由上列諸項分析，系爭案球體、圖案層、外覆層皆揭露於引證案：
      (1)首先，就其兩者之技術方面比較：
        系爭案：將具有黏性且其上印有各種圖案之紙面直接黏貼於球體外表，最後
                以透明樹脂覆蓋，令球體從外面看得到。
        引證案：將具有黏性且其上印有標記之覆蓋層直接黏貼於實心之球心外表，
                最後以透明薄膜覆蓋，令球心從外面看得到。
        比較結果：兩者之技術相同，將印有圖案、標記之紙面（覆蓋層）黏貼於球
                體外表，再以透明樹脂（透明薄膜）覆蓋，令球體從外面看得到。
      (2)再就兩者之結構特徵比較：
        系爭案：球體：以一實心之球體為主。
                圖案層：
                  (甲)以印刷方式將所需圖案印製在具黏性之紙面上。
                  (乙)以刀模裁切成上下具連續齒狀銜接部之特殊造形貼紙，直黏貼
                    於球體外表。
                外覆層：於圖案層外表係再以透明樹脂形成，令圖案層外適度高
                  亮度之外表，可從外面看得到。
        引證案：以一實心之球體為主。
                覆蓋層：
                  (甲)於具有黏性之紙質材料（可選用製造紙幣的紙張，或其他薄而
                    重實的紙張或纖維材料）上印上或烙上圖印或各種圖形。
                  (乙)印有標記的覆蓋層甚至可以用塑膠纖維或紙質材料以「恰當的
                    方法」纏繞球心而成。
                表層：於覆蓋層外表再以透明或半透明膜（透明的塗膜）形成，
                  令覆蓋層外適度高亮度之外表，可以從外面看得到。
        比較結果：系爭案利用刀模切成球體展開圖之圖案層直接黏貼於球體外表的
                  方法早已見於引證案利用其上印有標記的覆蓋層直接黏貼於球心
                  外表，其結構特徵均為相同。
      (3)就其兩者之功效比較：
        系爭案：球面上具有圖案，可以保存更久而不脫色。
        引證案：球面上具有圖案、標記，可以保存更久而不脫色。
    3.綜觀右列比對得知，兩案均為包含一個球體（球心）及一其上印有標記圖案、
      文字數字之圖案層（覆蓋層），再以透明樹脂（透明薄膜）覆蓋，讓圖案可以
      由外面看得到，所造成之技術理念及功效均為相同。系爭案之特徵、技術手段
      ，早已見於引證案，二者實為同等構件，系爭案顯有違專利法第九十八條第一
      項第一款及第二項之規定，請撤銷再訴願決定、訴願決定暨原處分。
  (二)被告主張之理由：
    按系爭案申請之「具圖案之高爾夫球」，主要包括一球體、一圖案層及一外覆層
    ，其中該圖案層係以印刷方式將所需圖案印製在具黏性之紙面上，再以刀模裁切
    成上下具連續齒狀銜接部之特殊造形貼紙，可直接黏貼於球體外表，最後以透明
    樹脂用高壓射出方式收束包覆於黏有貼紙之球體表面，形成外覆層，而為具有圖
    案之高爾夫球，乃係一具體之物品構造創作，並非製程方法，原告執為方法發明
    ，恐有誤解。又新型專利乃係以物品之形狀、構造或裝置整體審究，系爭案固具
    有實心球體、圖案層、外覆層，惟引證案並未揭示系爭案之「該圖案層係以印刷
    方式將所需圖案印製在具黏性之紙面上，再以刀模裁切成上下具連續齒狀銜接部
    之特殊造形貼紙，可直接黏貼於球體外表，最後以透明樹脂用高壓射出方式收束
    包覆於黏有貼紙之球體表面，形成外覆層」之專利內容，二者整體結構並不相同
    ；且引證案單純注入透明材料及纏繞球心之方式，與系爭案以印刷方式，經刀模
    裁切、直接黏貼、用高壓射出收束包覆之技術手段亦不相同，兩者技術功效有別
    ，尚非相同之構造及功效。引證案實不足證明系爭案有違專利法規定。被告原處
    分並無違法，請駁回原告之訴。
  (三)參加人主張之理由：如附件一案件分析書。
    理  由
按稱新型者，謂對物品之形狀、構造或裝置之創作或改良，為專利法第九十七條所規
定。又公告中之新型，任何人認有違反專利法第九十七條至第九十九條規定而向專利
專責機關提起異議者，依同法第一百零二條第一項規定，除應備具異議書外，並應附
具證明文件；從而有無違反專利法規定之情事，依法應由異議人附具證據供查。本件
參加人於八十七年一月九日以附圖一所示系爭專利，向被告申請新型專利，經被告編
為第00000000Ｐ○一號審查，准予專利，編為第三五三九六五號刊登於專利
公報第十九卷第十二期。公告期間，原告以系爭案之結構特徵已見於附圖二所示之引
證案，有違專利法第九十八條第一項第一款、第二款及第二項規定，對之提起異議。
案經被告以：「(一)引證案『具圖案之高爾夫球』申請日為八十七年一月九日，主要包
括一球體、一圖案層及一外覆層，其中：該圖案層係以印刷方式將所需圖案印製在具
黏性之紙面上，再以刀模裁切成上下其連續齒狀銜接部之特殊造形貼紙，可直接黏貼
於球體外表，最後以透明樹脂用高壓射出方式收束包覆於黏有貼紙之球體表面，形成
外覆層，而為本案具有圖案之高爾夫球者。（詳見異議附件一爭案申請專利範圍）。
(二)異議附件二係一九九一年三月十二日公開之美國第四、九九八、七三四號『高爾夫
球』專利案（下稱引證案），其球心係由其上印有標記（圖）之一層覆蓋材料
所包圍，其外部是被透明或半透明膜（一層透明覆蓋材料）所覆蓋，而可以從外面
看到印有標記的覆蓋材料；另引證案尚揭示有其他塗膜等，雖然就印有標記之覆蓋
層再以透明材料注射包覆於球體表面以形成外覆層之技術，雖為引證案所揭露，
惟系爭案申請專利範圍所訴求之『該圖案層係以印刷方式將所需圖案印製在具黏性之
紙面上，再以刀模裁切成上下具連續齒狀銜接部之特制殊造形貼紙，可直接黏貼於球
體外表，最後以透明樹脂用高壓射出方式收束包覆於黏有貼紙之球體表面，形成外覆
層。』等專利內容，並未見揭示於引證案；引證案單純注入透明材料與系爭案以印刷
方式製作之功效有別，兩者尚非相同之構造及功效。又引證案為美國專利，尚無專利
法第九十八條第一項第二款之適用，併予說明。」乃為本案異議不成立之審定，發給
八十八年十月二十七日（八八）智專（七）○五○一七字第一三八六四二號專利異議
審定書。原告不服，向經濟部提起訴願，經該部送請財團法人工業技術研究院機械工
業研究所審查結果，認：「1.本案為一種『具圖案之高爾夫球』專利案，其主要包括
一球體、一圖案層及一外覆層，其中：該圖案層係以印刷方式將所需圖案印製在具黏
性之紙面上，再以刀模裁切成上下具連續齒狀銜接部之特殊造形貼紙，可直接黏貼於
球體外表，最後以透明樹脂用高壓射出方式收束包覆於黏有貼紙之球體表面，形成外
覆層，而為本案具有圖案之高爾夫球者。（詳細內容請參閱專利公報影本）。2.異議
附件二為美國第四、九九八、七三四號『高爾夫球』專利案（下稱引證案），其球心
係由其上印有標記之一層覆蓋材料所包圍，其外部是被透明或半透明膜所覆蓋
，而可以從外面看到印有標記的覆蓋材料；另外尚有最外一層透明塗膜。3.訴願理
由主要係指稱：於異議附件一中譯本：已揭及恰當的方法纏繞球心，而此恰當的方法
亦包括本案以刀模切成球體之展開圖包覆於球體外表．．．。故，兩案均為相同之球
體、圖案層（覆蓋層）、外覆層（表層），．．．所達成之技術理念及功效均為相同
。．．．等云云；惟查，引證案並未揭示本案『該圖案層係以印刷方式將所需圖案印
製在具黏性之紙面上，再以刀模裁切成上下具連續齒狀銜接部之特殊造形貼紙，可直
接黏貼於球體外表，最後以透明樹脂用高壓射出方式收束包覆於黏有貼紙之球體表面
，形成外覆層』之結構特徵，本案中圖案層之特殊設計有別於引證案，本案與引證案
兩者整體之技術、特徵及功效並非屬相同，引證案並不足以證明本案有違新型專利之
要件。4.綜上所述，本案原處分並無違誤，建議訴願應予駁回。」等語，有審查意見
書可按，以上係專家之意見，有其科學上之依據，相當於鑑定之性質，應可憑採。經
濟部訴願決定依據上開審查意見書，除持與原處分相同之論見外，並以本案之圖案層
特殊設計有別於引證案，兩者整體技術、特徵及功效並非相同，駁回其訴願，尤係依
據其專業技術之經驗法則而為結論，認事用法，並無不合，殊難憑空指摘其為不當，
再訴願決定遞予駁回，亦無不合，均應予維持。系爭案應無專利法第九十八條第一項
第一款、第二款及第二項規定之情形，茲原告復執前詞，聲請撤銷原處分及一再訴願
決定，為無理由，應予駁回。
據上論結，本件原告之訴為無理由，爰依行政訴訟法第九十八條第三項前段，判決如
主文。
中      華      民      國     九十     年      四      月    二十六    日
                         臺 北 高 等 行 政 法 院  第 二 庭
                                           審 判 長 法  官  王立杰
                                                    法  官  劉介中
                                                    法  官  陳雅香
右為正本係照原本作成。
如不服本判決，應於送達後二十日內，向本院提出上訴狀並表明上訴理由，如於本判
決宣示後送達前提起上訴者，應於判決送達後二十日內補提上訴理由書（須按他造人
數附繕本）。
中      華      民      國     九十     年      四      月    二十七    日
                                                    書記官  鄭聚恩


司法院資訊處製作；財團法人民間司法改革基金會備份。
